臺灣高等法院刑事判決　　　　　　　　　　　　　九十三年度上訴字第一三四三號
　　上　訴　人
　　即　自訴人　丙○○
　　　　　　　　乙　○
　　　　　　　　　　　　原住臺.
　　被　　　告　甲　○
右上訴人因被告偽造貨幣等案件，不服臺灣臺北地方法院九十二年度自更 (一)字第
七０號，中華民國九十三年四月二日第一審判決（起訴案號：臺灣臺北地方法院檢察
署），提起上訴，本院判決如左：
    主  文
上訴駁回。
    理  由
一、自訴意旨略以：（一）被告甲○為圖不法利益，於民國（下同）八十八年十一月
    二十一日乘先母鄧黃商病危而被送往行政院國軍退除役官兵輔導委員會臺北榮民
    總醫院（以下簡稱：榮總醫院）加護病房急救時，乘機竊取鄧黃商存放於病房衣
    櫥中之中國信託人壽保單七張、合作金庫定存單、存摺、
    財物；（二）被告甲○又利用所竊得之存摺、
    十二日冒鄧黃商簽名，連續提領鄧黃商存放於合作金庫存摺中之存款；（三）被
    告甲○再於八十九年一月間，冒鄧黃商簽名，將所竊得之中國人壽保單存款冒領
    ，據為己有。期間並竊取鄧黃商所有於陽明山信用合作社天母分社保險箱內之財
    物（內有鄧黃商與自訴人乙○雙方之法拍協議書、法拍標得之房地契正本、代理
    銷售契約書及鄧黃商擬遺贈與自訴人丙○○之珠寶手飾）；（四）迨八十九年一
    月二十一日鄧黃商大病乍醒，發覺上情，乃書立聲明書乙紙上載「：：：任何權
    益必須：：：有三人中之二人簽章方屬有效（下略）」，被告甲○不知悔過，竟
    勾串中國人壽之承辦人即被告劉幸惠，盜刻鄧黃商印章，偽造鄧黃商簽名，將要
    保人姓名由丙○○改為甲○，並侵占總金額計新台幣（下同）二千四百六十四萬
    元之保險金，並盜領金額至少五百萬元，迄未歸還。（五）被告甲○於八十九年
    三月間潛入榮總醫院加護病房圖謀不軌，適逢副護理長林少瑜撞見，要求甲○支
    付住院等雜支費用，被告甲○竟支付假貨幣，嗣由林少瑜發現通知自訴人乙○到
    院兌換現金，並取回假鈔。因認被告甲○犯有刑法第三百二十條第一項之竊盜罪
    、同法第三百三十五條第一項之普通侵占罪、同法第二百十六條、第二百十條之
    行使偽造私文書罪及同法第一百九十六條第一項之行使偽造貨幣等罪嫌云云。
二、按同一案件經檢察官依第二百二十八條規定開始偵查者，不得再行自訴；但告訴
    乃論之罪，經犯罪之直接被害人提起自訴者，不在此限；犯罪事實之一部提起自
    訴者，他部雖不得自訴亦以得提起自訴論。但不得提起自訴部分係較重之罪，或
    其第一審屬於高等法院管轄，或第三百二十一條之情形者，不在此限。不得提起
    自訴而提起者，應諭知不受理之判決，且不受理之判決，得不經言詞辯論為之，
    此項規定於自訴程序亦準用之，刑事訴訟法第三百二十三條第一項、第三百十九
    條第三項、第三百三十四條、第三百四十三條及第三百零七條分別定有明文。又
    刑事訴訟法第三百二十三條第一項規定之立法理由，係為避免利用自訴程序干擾
    檢察官之偵查犯罪，同一案件既經檢察官依法開始偵查，告訴人或被害人之權益
    已可獲保障，由檢察官依法處理即為已足，無另使用自訴制度之必要。至何時得
    謂「開始偵查」，應認至遲在客觀上已經為告訴、告發或自首等訴訟行為之時期
    ，即謂已經開始偵查。雖檢察機關之分案，區分為「偵字案」、「他字案」或「
    相字案」等，僅為內部事務分配方式，並無礙業已開始偵查之效力。從而，檢察
    官於有告訴人具狀提出告訴之情況，其收受告訴書狀，即為「開始偵查」，故提
    出告訴之人此後即不得就同一案件再行自訴（最高法院九十二年度台上字第二八
    四０號判決、九十一年度台上字六九三六號判決亦同此意旨）。
三、經查：
（一）自訴人等於九十一年十月九日向臺灣臺北地方法院檢察署提出告訴後，由該署
      檢察官以九十一年度他字第六三二五號詐欺等案件偵查，嗣於同年十一月七日
      以九十一年度發查字第二七四八號詐欺等案件發交司法警察機關查證（自訴人
      於九十一年十二月間提出報案聲明等資料作為佐證），並於九十二年四月十四
      日以九十二年度偵字第八二四八號竊盜等案件移送原審併辦，經原審退回後，
      再於九十二年八月十八日以九十二年度偵字一六八六０號竊盜等案件移併本院
      審理等情，此有被告甲○之本院被告全國前案紀錄表一紙在卷可稽，並經本院
      調閱臺灣臺北地方法院檢察署九十一年度他字第六三二五號、九十一年度發查
      字第二七四八號、九十二年度偵字第八二四八號及九十二年度偵字第一六八六
      ０號相關案卷核閱屬實，而自訴人於九十一年十二月十六日始向原審提起本件
      自訴，亦有本案卷自訴狀上之原審收狀戳為憑，互核本件自訴人所自訴之事實
      ，與上開自訴人提起告訴之內容完全相同，顯見本件自訴之犯罪事實與前揭告
      訴之事實同一，為同一案件。
（二）又本件自訴人與被告間為二親等旁系血親關係，有關竊盜、普通侵占、行使偽
      造私文書罪部分，其中竊盜、普通侵占罪（不論以鄧黃商或自訴人為被害人）
      均係屬告訴乃論之罪，惟竊盜、普通侵占二罪與行使偽造私文書罪間，有方法
      結果之牽連關係，為裁判上一罪之關係，而較重之行使偽造私文書罪既已開始
      偵查，已不得提起自訴，則竊盜、普通侵占二罪自不得分割而另行提起自訴，
      況自訴人二人均非犯罪直接被害人，與刑事訴訟法第三百二十三條第一項但書
      「但告訴乃論之罪，經犯罪之『直接被害人』提起自訴者，不在此限。」規定
      亦有不符。
（三）至關於行使偽造貨幣部分，若本罪罪名成立，其直接受損害的係國家貨幣之流
      通性及正確性，亦即國家之法益，自訴人均非犯罪直接被害人，自不得提起自
      訴。
（四）揆諸前揭說明，被告被訴竊盜、普通侵占及行使偽造私文書部分，既經檢察官
      開始偵查，即不得提起本件自訴；又關於行使偽造貨幣部分，自訴人並非犯罪
      被害人，亦不得提起自訴，自應為不受理判決之諭知。
四、原審以自訴人不得提起本件自訴，因而諭知自訴不受理之判決，其認事用法，並
    無違誤，自訴人上訴意旨，仍執前詞，以其等均為犯罪之被害人，應得提起自訴
    ，及被告確有竊盜等犯行之實體上理由，指摘原判決不當，求予撤銷改判，自無
    理由，爰不經言詞辯論，逕予駁回之。
據上論斷，應依刑事訴訟法第三百六十八條、第三百七十二條，判決如主文。
中　　　華　　　民　　　國　　九十三　　年　　　六　　　月　　 三十 　　日
                              臺灣高等法院刑事第十六庭
                                  審判長法  官  許  增  男
                                        法  官  周  煙  平
                                        法  官  謝  靜  恒
右正本證明與原本無異。
如不服本判決，應於收受送達後十日內向本院提出上訴書狀，其未敘述上訴之理由者
並得於提起上訴後十日內向本院補提理由書（均須按他造當事人之人數附繕本）。
                                        書記官  魏  淑  娟
中　　　華　　　民　　　國　　　九十三　年　　　七　　　月　　　五　　　日
